最高法院刑事判決　　　　　　　　　　　　　　　　八十八年度台上字第五三九號
　　上　訴　人　甲○○
　　選任辯護人　黃國堂律師
右上訴人因貪污案件，不服台灣高等法院中華民國八十七年八月二十六日第二審判決
（八十七年度上訴字第二○八一號，起訴案號：台灣基隆地方法院檢察署八十五年度
偵字第三○六四號），提起上訴，本院判決如左：
    主  文
原判決撤銷，發回台灣高等法院。
    理  由
本件原判決撤銷第一審科刑判決，改判依想像競合犯及牽連犯關係，論處上訴人甲○
○共同依據法令從事公務之人員，對於主管之事務直接圖利罪刑，固非無見。
惟查：(一)修正前貪污治罪條例第六條第四款（原戡亂時期貪污治罪條例第六條第三款
）公務員對主管或監督之事務，直接或間接圖利罪之成立，固不以公務員圖利自己為
限，並包括有為自己或第三人圖取不法利益之情形在內。惟該罪係一身分犯，無身分
者與之共犯，必有共同之犯意，即無身分者與有此身分者，有共同圖利自己或他人之
犯意聯絡或行為分擔，始克相當，且此犯意聯絡與行為分擔，應在事實欄內明白認定
，詳細記載，方為適法。原判決認上訴人與有身分之楊靖雄、陳秉政共犯原戡亂時期
貪污治罪條例第六條第三款之圖利罪，但未於事實欄內詳細記載上訴人與楊靖雄等人
有共同犯意之聯絡，僅載述「楊靖雄、陳秉政明知陳友明等係人頭，猶基於圖利曾鎮
瀛、曾鎮東、李存達及甲○○（上訴人）等四人之共同犯意……」，難謂適法。(二)與
依據法令從事公務之人員共犯貪污治罪條例（戡亂時期貪污治罪條例）之罪者，依該
條例處斷，同條例第三條定有明文。原判決認定上訴人與依據法令從事公務之楊靖雄
、陳秉政共同對於主管之事務直接圖利，其主文應為「甲○○共同與依據法令從事公
務之人員，對於主管之事務直接圖利，處……。」，乃原判決竟諭知「甲○○共同依
據法令從事公務之人員，對於主管之事務直接圖利，處……。」，且於理由二(六)內說
明「上訴人雖不具公務人員身分，但因與依據法令從事公務之楊靖雄、陳秉政共為犯
罪，仍應依刑法第三十一條第一項之規定，論以共同正犯」，並於結論欄內贅引刑法
第三十一條第一項，亦有未合。(三)沒收之物，須於犯罪事實中有具體之記載，始為合
法，否則諭知沒收，即難謂有事實之根據。原判決於理由四內說明「中華民國七十九
年度綜合所得稅申報書納稅義務人簽章欄內偽造之陳友明、李瑞成、廖長順、鐘健智
、江朝宗、黃順敏、楊福、周金珠、彭雲輝、葉步培署押各一枚，不問屬於犯人與否
均沒收」，但於事實欄內僅載明「……尋得不知情之陳友明、李瑞成、廖長順、鐘健
智、江朝宗、黃順敏及楊福等七人……同時偽造該七名人頭之署押偽造……。」，主
文內亦僅諭知「偽造之陳友明、李瑞成、廖長順、鐘健智、江朝宗、黃順敏、楊福之
署押各一枚均沒收」，其於理由內說明「偽造之周金珠、彭雲輝、葉步培署押各一枚
，不問屬於犯人與否均沒收」，尚無事實之根據，容有違誤。以上或為上訴意旨所指
摘，或為本院得依職權調查之事項，應認原判決有發回更審之原因。
據上論結，應依刑事訴訟法第三百九十七條、第四百零一條，判決如主文。
中      華      民      國    八十八    年      二      月      四      日
                              最高法院刑事第四庭
                                  審判長法官  陳  錫  奎
                                        法官  洪  清  江
                                        法官  吳  昆  仁
                                        法官  李  伯  道
                                        法官  林  增  福
      右正本證明與原本無異
                                              書  記  官
中      華      民      國    八十八    年      二      月      九      日
